【裁判字號】    98,重上,20
【裁判日期】    980624
【裁判案由】    租佃爭議
【裁判全文】
臺灣高等法院高雄分院民事判決          98年度重上字第20號
上  訴  人  乙○○
訴訟代理人  蔡秋聰律師
被 上 訴人  丙○○
訴訟代理人  謝嘉順律師
上列當事人間請求租佃爭議事件，上訴人對於臺灣高雄地方法院
97年度重訴字第155 號第一審判決提起上訴，本院於98年6月10
日言詞辯論終結，判決如下：
    主  文
上訴駁回。
第二審訴訟費用由上訴人負擔。
    事 實 及 理 由
一、被上訴人主張：伊前與上訴人之被繼承人吳金獅就坐落高雄
    縣仁武鄉○○段3 地號（下稱赤南段3 地號）、同鄉○○段
    864 、876 、878 地號（下稱慈惠段864 、876 、878 地號
    ）土地訂有三七五減租條例租約，嗣吳金獅於民國89年間去
    世，由上訴人繼承該租約而為承租人，上訴人自繼承後任由
    上揭土地荒廢，並堆置廢棄物，已逾一年，伊已依耕地三七
    五減租條例（下稱本條例）第17條第1 項第4 款規定終止租
    約；又上訴人任由他人於慈惠段876 地號土地上建造鐵板屋
    ，及於慈惠段878 地號土地上放置電線桿，依本條例第16條
    規定租約無效，是兩造間之耕地租賃契約已消滅，爰依租賃
    物返還請求權提起本訴，並聲明：(一)上訴人應將坐落高雄縣
    仁武鄉○○段3 地號面積1418. 27平方公尺土地、高雄縣仁
    武鄉○○段864 地號面積1551.09 平方公尺土地、高雄縣仁
    武鄉○○段876 地號面積91.74 平方公尺土地、高雄縣仁武
    鄉878 地號面積263.9 平方公尺土地地上物除去，將土地交
    還被上訴人。(二)願供擔保請准宣告假執行。
二、上訴人則以：慈惠段864 地號土地伊原係種植水稻，惟於94
    年間高雄縣政府因辦理高雄縣23期育才市地重劃，通知伊領
    取農作改良物補償費，現仍繼續辦理市地重劃中，並禁止伊
    於該土地內繼續耕作，此係依法之行為，不構成本條例第17
    條第1 項第4 款所定終止租約之事由；又赤南段3 地號、慈
    惠段  876 、878 地號等3 筆土地，伊係在其上種植竹筍、
    香焦及芒果等農作物，惟因土質因素致農作物死亡，現尚餘
    有竹筍2 欉、香蕉6 棵、芒果樹8 棵，且伊仍繼續耕作中，
    並未廢耕；至被上訴人所指慈惠段876 地號土地上之鐵板屋
    ，並非伊轉租他人建造，伊知情後已請求拆除，現已無地上
    物；另慈惠段878 地號土地上之電線桿，乃台電公司施工單
    位於施作輸電工程時臨時放置於毗鄰之土地，而橫越至878
    地號土地上，伊並未將之轉租他人使用，並不構成本條例第
    16條租約無效之事由，兩造間之耕地租約仍屬有效存續等語
    ，資為抗辯。並聲明：(一)被上訴人之訴駁回。(二)如受不利之
    判決，願供擔保請准宣告免為假執行。
三、原審為被上訴人勝訴之判決，上訴人不服，提起上訴，於本
    院聲明：(一)原判決廢棄。(二)被上訴人在第一審之訴駁回。
    被上訴人答辯聲明：上訴駁回。
四、兩造不爭執事項：
（一）被上訴人與上訴人之被繼承人吳金獅就坐落赤南段3 地號
      、慈惠段864 地號、876 地號及878 地號等4 筆土地訂有
      三七五減租條例租約，嗣吳金獅於89年間死亡，由上訴人
      繼承該耕地租約，並經辦妥租約變更登記在案。
（二）赤南段3 地號、慈惠段876 、878 地號土地上現有上訴人
      種植之竹筍2 欉、香蕉6 棵、芒果樹8 棵等作物。
（三）慈惠段876 地號土地前經他人於其上建造鐵板屋，嗣被上
      訴人於97年2 月13日向高雄縣仁武地政事務所申請測量，
      同年3 月6 日實施測量後，鐵板屋業經拆除。
（四）慈惠段864 地號土地於94年因高雄縣政府辦理該縣第23期
      育才市地重劃，上訴人經領取農作物改良補償費，現繼續
      辦理市地重劃中。
（五）慈惠段878 地號土地上有他人放置之電線桿。
五、兩造爭執之事項
（一）上訴人於赤南段3 地號、慈惠段876 、878 地號土地種植
      竹筍、香蕉、芒果等作物，是否構成本條例第17條第1 項
      第4 款「非因不可抗力繼續一年不為耕作」之得終止租約
      事由？若是，兩造間之耕地租約是否業經合法終止？
（二）上訴人是否因慈惠段876 、878 地號土地，經他人於其上
      建造鐵板屋並放置電線桿，而違反「承租人應自任耕作」
      之規定，致構成本條例第16條第2 項租約無效之事由？
六、上訴人於赤南段3 地號、慈惠段876 、878 地號土地上種植
    竹筍、香蕉、芒果等作物，是否構成本條例第17條第1 項第
    4 款「非因不可抗力繼續一年不為耕作」之得終止租約事由
    ？若是，兩造間之耕地租約是否業經合法終止？
（一）被上訴人主張：被告於赤南段3 地號、慈惠段876 、878
      地號土地上任由土地荒廢，已逾1 年，構成三七五條例第
      17條第1 項第4 款「非因不可抗力繼續一年不為耕作」之
      得終止租約事由等情，上訴人則抗辯：赤南段3 地號、慈
      惠段876 、878 地號等3 筆土地，伊係在其上種植竹筍、
      香焦及芒果等農作物，惟因土質因素致農作物死亡，現尚
      餘有竹筍2 欉、香蕉6 棵、芒果樹8 棵，且伊仍繼續耕作
      中，並未廢耕等語。
（二）經查赤南段3 號土地，自92年12月11日迄96年6 月間，雜
      草叢生，環境骯髒及內有無水流水池孳生蚊蟲等情，有照
      片可證（見原審卷第22至28頁），且上訴人對於原審卷第
      22 頁 赤南段第3 號之照片，係92年12月11日所拍攝等情
      並不爭執（見原審卷第110 頁），足見上訴人未於上開土
      地耕作，而任其荒廢，且上訴人並未舉證證明有何不可抗
      力之因素致無法繼續耕作，則上訴人就上開土地確有「非
      因不可抗力繼續一年不為耕作」之得終止租約事由。雖證
      人即上訴人之妻庚○○證述：上訴人自伊公公即上訴人之
      父吳金獅死亡後，就開始在上開土地種植稻米，現在則種
      植香蕉、芒果、竹子等語，惟依上開土地現場之照片觀之
      ，均雜草叢生，顯無農作物，證人庚○○證言，與事實不
      符，尚難採信。而證人即上訴人之鄰居己○○證述：伊只
      知道上訴人有承租土地，土地坐落在赤山附近，至於面積
      多少並不清楚，亦不知道是在那一條路上，但伊知道上訴
      人承租土地耕作已40、50年，從上訴人的父親就承租了，
      自從上訴人之父過世後，上訴人自己耕作迄今，土地上本
      來種植水稻，之後因為沒有水路，所以現在種植香蕉，上
      訴人有向伊要香蕉苗去種，伊偶而會經過上訴人承租之土
      地，但伊迄今已超過5 年以上未曾去過等語。依證人己○
      ○之證言，縱上訴人曾向其索取香蕉苗種植，惟證人己○
      ○迄今已5 年未曾至上訴人承租之土地，亦無法得知上訴
      人是否繼續耕作或已廢耕，證人己○○之證言，無法認定
      上訴人於上開承租之耕地有繼續耕作。
（三）再者上訴人就本件系爭高雄縣仁武鄉○○段3 地號土地除
      有竹筍2 欉、香蕉6 棵、芒果樹8 棵外，一直未種其他農
      作物，同鄉○○段876 、878 地號土地一直未種植農作物
      ，此部分事實為上訴人於高雄縣仁武鄉公所耕地租佃委員
      會調解程序中陳述甚明，此有調解程序筆錄可稽，又上訴
      人於高雄縣政府耕地租佃委員會調解（處）程序中亦為同
      樣之陳述，亦有調解程序筆錄可稽，而高雄縣政府耕地租
      佃委員會為決議本案由承租人繼續耕作之主文於理由(二)慈
      惠段864 地號現正在重劃中，故該地號及其他3 筆地號皆
      不適耕作，故決議如主文，顯見上訴人確無為其他之耕作
      ，惟委員會為使上訴人即被告繼續耕作之主文決議而以系
      爭土地不適耕作而去解釋上訴人未耕作之事實，且上訴人
      於原審97年7 月9 日準備程序時陳稱係有全面栽種，但除
      了調解筆錄所載之數量，其餘均已死亡等語，上訴人於97
      年9 月25日自認對於租佃爭議調解書後附的證三照片他們
      都是「2003年12月11日」所拍攝的沒意見，再參以證人丁
      ○○於原審97年10月16日言詞辯論期日到庭作證，證述約
      美國發生911 的時候起在鐵皮屋處活動，旁邊的土地都沒
      有在耕作，因為地高沒有水源，及沒有看到上訴人親自種
      植，但是今年才有看到幾株香蕉，及香蕉是後來才種植的
      等語，參與丁○○所畫之簡圖，均可知上訴人確已多年在
      系爭土地上僅有竹筍2 欉、香蕉6 棵、芒果樹8 棵之事實
      ，以上之證據與戊○○於本院證述種植之種類竹子、香蕉
      、芒果相同，耕作情形直到現在都是如此，參以被上訴人
      於原審97年6 月9 日提出之準備書狀所附證二及證四之照
      片及96年7 月18日提出仁武鄉公所耕地租佃委員會租佃爭
      議調解申請書所附之照片，亦足認系爭土地上僅有竹子2
      欉、香蕉6 棵、芒果樹8 棵之情形，而證人甲○○係上訴
      人乙○○之子，於本院雖證稱系爭3 筆土地一直都有種植
      作物，及所種植作物生長情形是都跟現在一樣等語，惟參
      照原審卷22至28頁之照片及被上訴人於96年7 月18日提出
      仁武鄉公所耕地租佃委員會租佃爭議調解申請書所附之現
      場照片，足徵其所證不實。上訴人確已多年在系爭赤南段
      3 地號土地上僅有竹筍2 欉、香蕉6 棵、芒果樹8 棵之事
      實，而其他大部分之土地已不為耕作多年，本件系爭土地
      仁武鄉○○段3 地號面積達1418.27 平方公尺土地，僅種
      植前揭少數作物，自有最高法院84年台上字1856號判例意
      旨所示，得依耕地三七五減租條例第17條第1 項第4 款終
      止本件租約，並請求返還土地。
（四）至上訴人雖辯稱其於系爭土地上有種植作物並提出照片3
      張為證（見原審97年8 月8 日民事答辯狀），惟該照片係
      民國97年（2008年）7 月25日所拍攝），應係於被上訴人
      已終止租約後種植，並無法使已終止租約回復，而其再種
      植作物既生長正常，顯見系爭土地仍適於耕作，而非不適
      耕作，上訴人以前在系爭土地大部分土地未耕作，係不為
      耕作，按承租人承租耕地非因不可抗力繼續一年不為耕作
      ，不問其不為耕作者，係承租耕地之一部或全部，出租人
      均得依耕地三七五減租條例第17條第1 項第4 款規定終止
      租約，收回全部耕地（最高法院84年台上字第1856號判例
      意旨可參）。本件89年間吳金獅去世，由上訴人乙○○繼
      承，系爭高雄縣仁武鄉○○段3 地號土地除有竹筍2 欉、
      香蕉6 棵、芒果樹8 棵外，一直未種其他農作物，同鄉○
      ○段876 、878 地號土地一直未種植農作物，被上訴人於
      96 年6月28日以高雄地方法院存證信函第2135號存證信函
      依三七五減租條例第17條第1 項第4 款規定終止租約，上
      訴人於96年6 月29日收受該存證信函後，於96年7 月間始
      在赤南段3 地號土地種植數棵農作物，至96年8 月間始進
      行整地，而慈惠段876 、878 地號土地仍未種植作物（見
      97年9 月25日準備續二狀證一），且由證人丁○○於原審
      證述之內容觀之，更足見上訴人並未耕作之事實。
（五）上訴人確已多年在系爭土地上僅有竹荀2 欉、香蕉6 棵、
      芒果樹8 棵之事實，而其他大部分之土地已不為耕作多年
      如前所述，又被上訴人終止租約後，由上訴人事後種植作
      物，並生長正常，顯見系爭土地仍適於耕作，而非不適耕
      作，上訴人以前在系爭土地大部分土地未耕作，係不為耕
      作，更足見上訴人有主觀上已放棄耕作之意思，且在客觀
      上繼續不從事耕作，任令承耕地荒蕪廢耕之情形，至為明
      確。
（六）按承租人承租耕地非因不可抗力繼續一年不為耕作，不問
      其不為耕作者，係承租耕地之一部或全部，出租人均得依
      耕地三七五減租條例第17條第1 項第4 款規定終止租約，
      收回全部耕地（最高法院84年台上字第1856號判例參照）
      查，被上訴人前與上訴人之被繼承人吳金獅就赤南段3 地
      號、慈惠段864 、876 、878 地號土地訂定三七五減租條
      例租約，嗣吳金獅於民國89年間去世，由上訴人繼承該租
      約而為承租人，而上訴人就耕地之一部即赤南段3 號土地
      及慈惠段第876 、878 號土地，於96年6 月間既有非因不
      可抗力繼續一年不為耕作之事由，則被上訴人於96年6 月
      28日以原審存證信函第2135號通知上訴人終止上開耕地租
      約，上訴人並於96年6 月29日收受該存證信函，有存證信
      函及回證可稽（見原審卷第17、18頁），被上訴人已合法
      終止上開租約，從而，被上訴人請求上訴人返還上開租約
      之全部耕地即赤南段3 地號、慈惠段864 、876 、878 土
      地，即屬有據。至慈惠段864 地號土地雖於94年間經高雄
      縣政府辦理高雄縣第23期育才市地重劃（見原審卷第81頁
      高雄縣政府94年3 月24日府地劃字第0940059762號函），
      致未能耕作，惟該地重劃係於上訴人對於上開土地自92年
      不為耕作之後，故被上訴人仍得對該慈惠段864 地號土地
      一併終止租約。
七、從而被上訴人依耕地三七五減租條例第17條第1 項第4 款規
    定終止與上訴人之耕地租約，請求上訴人應將赤南段3 地號
    面積1418.27 平方公尺土地、慈惠段864 地號面積1551.09
    平方公尺土地、慈惠段876 地號面積91.74 平方公尺土地、
    慈惠段878 地號面積263.9 平方公尺土地地上物除去，將土
    地交還被上訴人，為有理由，應予准許。
八、被上訴人既得依耕地三七五減租條例第17條第1 項第4 款規
    定終止本件耕地租約，並請求返還土地，則上訴人是否有因
    慈惠段876 、878 地號土地，任他人於其上建造鐵板屋並放
    置電線桿而違反承租人應自任耕作之規定，致構成本條例第
    16條第2 項租約無效之事由，即無庸予以審究。
九、綜上所述，被上訴人依耕地三七五減租條例第17條第1 項第
    4 款規定終止耕地租約，請求上訴人應將系爭土地地上物除
    去，並將土地交還，即屬正當，原審為被上訴人勝訴之判決
    ，並分別准供擔保諭知假執行及免為假執行，核無違誤，上
    訴意旨仍執陳詞指摘原判決，求予廢棄，非有理由，應予駁
    回。
十、據上論結，本件上訴為無理由，依民事訴訟法第449 條第1
    項、第78條，判決如主文。
中    華    民    國    98    年    6     月    24    日
                              民事第四庭
                                  審判長法官 蔡文貴
                                  法      官 黃科瑜
                                  法      官 謝靜雯
以上正本證明與原本無異。
如對本判決上訴，須於判決送達後20日內向本院提出上訴狀，其
未表明上訴理由者，應於上訴後20日內向本院提出上訴理由書（
均須按他造當事人之人數附繕本）。上訴時應提出委任律師或具
有律師資格之人之委任狀，並依附註條文規定辦理。
中    華    民    國    98    年    6     月    25    日
                                  書  記  官 張雲義
附註：
民事訴訟法第466條之1 ：
對於第二審判決上訴，上訴人應委任律師為訴訟代理人，但上訴
人或其法定代理人具有律師資格者，不在此限。
上訴人之配偶、三親等內之血親、二親等內之姻親，或上訴人為
法人、中央或地方機關時，其所屬專任人員具有律師資格並經法
院認為適當者，亦得為第三審訴訟代理人。第1 項但書及第2 項
情形，應於提起上訴或委任時釋明之。


司法院資訊處製作；財團法人民間司法改革基金會備份。
